臺灣彰化地方法院民事判決　九十年度訴字第五○八號
　　原　　　告　丙 ○ ○
　　訴訟代理人　甲 ○ ○
　　被　　　告　乙 ○ ○
右當事人間分配表異議之訴事件，本院判決如左：
    主      文
本院民國八十八年度執字第三四七○號清償債務強制執行事件，就被告所分配之金額
新台幣壹佰壹拾陸萬捌仟壹佰拾壹元，應減為新台幣萬伍仟元，並將其減少分配
之金額分配與原告。
訴訟費用除減縮部分外由被告負擔。
    事實及理由
一、本件被告經合法通知，於最後言詞辯論期日不到場，核無民事訴訟法第三百八十
    六條各款所列情形，爰依原告之聲請，由其一造辯論而為判決。被告之訴訟代理
    人雖具狀陳稱言詞辯論期日伊人適於國外，無法到場，而聲請延期辯論，惟其既
    事先得知將於辯論期日前出國，自非不得通知原告本人或另委任複代理人到場，
    所請延期辯論，應認為無正當理由，附此敘明。
二、原告起訴主張：被告為訴外人王正發共有坐落彰化縣福興鄉○○段一三一二地號
    土地、權利範圍五分之一之抵押權人，擔保債權金額為新台幣（下同）五百萬元
    ，於民國八十八年三月十二日登記完畢。該土地經伊聲請本院以八十八年度執字
    第三四七○號清償債務強制執行事件執行拍賣，並已拍定。因前開抵押權，係被
    告與債務人王正發為圖損害伊之債權所共同虛偽設定，其抵押債權並非實在，被
    告與王正發並因此共犯偽造文書罪，經台灣高等法院台中分院九十年度上易字第
    二一六八號刑事判決判處有期徒刑確定在案，自不得於前開執行事件就該筆土地
    拍賣所得價金受分配。本院九十年三月二十七日就該土地拍賣所得價金作成之分
    配表，被告債權受分配之金額一百十六萬八千一百三十一元（起訴狀誤稱為一百
    十三萬三千一百三十一元，以下同），在扣除執行費三萬五千元後，自應改分配
    予伊受償，伊已於九十年四月二十六日分配期日前之九十年四月二十日對於該分
    配表聲明異議，惟為被告所不同意等情，為此提起本件分配表異議之訴，求為如
    主文第一項所示（原請求被告應受分配之金額為三千五百元，於最後言詞辯論期
    日減縮為被告應受分配之金額為三萬五千元）之判決。
三、被告未於最後言詞辯論期日到場，據其先前辯論略以：債務人王正發確實有欠伊
    錢，其中五十萬元為伊務農所得，早在多年前即已交給訴外人即伊之女婿王羿
    即王錫棔運用，嗣於八十五年七月三十日以所有坐落彰化縣福興鄉○○○段西勢
    小段一○三－五地號土地及其上門牌號碼彰化縣福興鄉同安巷五十九之十號建物
    ，向亞太商業銀行抵押貸款三百萬元，王羿並擔任連帶保證人，所借款項均匯
    入伊在該銀行鹿港分行第四九五七九○號活存帳戶，該帳戶自始至終皆由王羿
    實際使用，其他貸與王正發之金額均係自此帳戶轉帳或提領交付，此已在刑事案
    審理時詳述明確，系爭抵押權及擔保之債權五百萬元均屬實在等語，資為抗辯。
四、原告主張：被告為訴外人王正發前揭土地、權利範圍五分之一之抵押權人，該土
    地經聲請本院以八十八年度執字第三四七○號清償債務強制執行事件執行拍賣，
    本院九十年三月二十七日就拍賣所得價金作成分配表，被告債權受分配之金額為
    一百十六萬八千一百三十一元，其中執行費三萬五千元，其已於分配期日前對該
    分配表聲明異議之事實，有其所提分配表影本為證，並為被告所自認或不爭執行
    ，復經本院調閱該民事執行卷查明無異，堪信為真實。
五、原告主張被告前開抵押權為與訴外人王正發通謀虛偽設定，其抵押債權不實在之
    事實，為被告所否認，並以前開情詞抗辯。查該抵押權係擔保王正發對於被告五
    百萬元之借款債務，為被告所陳明。惟在前揭偽造文書刑事案件偵查中，王正發
    供稱：「（問：你何時向乙○○借錢？）我沒有向他借，我是向代書（指王羿
    ）借的，他是代書找來的金主。」「（問：為何設定抵押給乙○○？）因為代書
    知道我土地在被人查封，所以要求要有保障，而要求之前向他借錢部分要設定抵
    押權給他，我前後共向代書借了接近五百萬元，我是向高盟代書事務所借的。」
    「（問：何時向王錫棔借錢？）是從八十五年左右到今年（指八十八年）三月共
    向王錫棔借了四百多萬元，其中有一筆整數三百萬元。」「 (問：三百萬元在何
    時借的？) 是在代書家借的，是扣利息後由代書匯入我農會帳戶，時間是去年上
    半年，農曆過年前。」「（問：你當時是否知道金主是乙○○？）不知道。」等
    語。王羿供稱：「（問：你有無借錢給王正發？）有，其中五十萬元是我岳父
    乙○○的，事後我以乙○○的名義去設定抵押，而其中一筆三百萬元是由我帳戶
    轉帳，是八十七年三月十六日轉帳，當初利息是八釐扣除利息、分割合併及代書
    費後，我實際上匯給他二百六十多萬，利息約定三個月付一次，而在八十七年六
    月十七日借五十萬部分，我是扣掉利息後付他二十二萬四千九百六十元。」「乙
    ○○的這五十萬元是他早就給我了‧‧‧是八十二、三年就拿給我了。」等情。
    ，被告乙○○則供稱：「我借他五十萬元，是（距偵查中之八十八年九月十五日
    ）一年多前的事。」「（問：你五十萬元如何交給王正發？）是王錫棔向我拿，
    他說有人要借，我就拿給王錫棔。」「（問：借五十萬元如何出借？）錢我是交
    給王錫棔，錢我原來放在家裡的。」云云，業經調閱刑事偵審卷查明。再參以被
    告自承前揭亞太銀行貸款帳戶「自始至終」均由王羿使用，而供設定抵押之土
    地，隨即於八十六年七月二十九日，以買賣為原因移轉登記予訴外人楊淑芬，建
    物則於八十七年九月七日，以買賣為原因移轉登記予王羿，該帳戶之貸款亦在
    八十八年七月二十九日全數清償，並於八十八年八月二日辦畢抵押權塗銷登記，
    同時向彰化商業銀行抵押貸款（債務人為楊淑芬、王羿），設定最高限額三百
    七十五萬元之抵押權，有被告所提土地、建物登記簿謄本附卷可參。綜此足徵王
    正發所稱前開借款，如果屬實，亦係向代書王羿所借，並非被告，被告實為其
    女婿王羿向銀行貸款之人頭而已，所有款項實際上均由其支配使用，從事高利
    貸放款謀利。此再徵諸被告所提該亞太銀行帳戶之交易資料，借還款之金額動輒
    數十萬元，甚至逾一、二百萬元，且進出頻繁，被告迭稱其以務農為生，焉有可
    能另外從事如此繁雜之資金調度。其與王羿等，為符合本件抵押權設定確有實
    際債權之借貸，就該帳戶交易資料事後拼湊，並簽立符合所主張金額之本票，可
    能性極高。此從被告與王正發、王羿等，在刑事案件偵審時，對於借貸之當事
    人為何、金額多寡、利息計算及有無以本票擔保等重要事項，供述多前後不一，
    與一般社會交易常情相悖，益為顯然。故被告所提自上開亞太銀行帳戶轉帳給王
    正發等資料，既係其女婿王羿為貸與王正發金錢所為，王正發於偵查中亦供陳
    借款時不知金錢來源，被告於本院審理時亦直陳係事後才告知金主為被告，苟其
    間如存有消費借貸之關係，亦係在當事人即王正發與王羿之間，被告與王正發
    間尚難謂借貸之債權債務關係存在。
六、茲被告對於王正發既無債權，雙方所設定之前揭抵押權，因無擔保債權之存在，
    基於抵押權之從屬性，該抵押權自應認為無效，其自不得實行其抵押權。從而，
    原告主張被告之該抵押債權不實在，不得於本院八十八年度執字第三四七○號清
    償債務強制執行事件，就被告土地拍賣所得價款受分配，洵屬可採，其於分配期
    日前一日之前，對於分配表異議後，提起本件分配表異議之訴，求為如主文第一
    項所示之判決，即為正當，應予准許。
據上論結，本件原告之訴為有理由，依民事訴訟法第三百八十五條第一項前段、第七
十八條，判決如主文。
中　　　華　　　民　　　國　　九十一 　 年　　  三 　　 月　　二十七 　 日
                                    民事第二庭
                                        法　　　官　陳 瑞 水
右為正本係照原本作成。
如對本判決上訴須於判決送達後二十日內向本院提出上訴狀。
中　　　華　　　民　　　國　　九十一 　 年　　  三 　　 月　　二十八 　 日
                                        法院書記官　楊 筱 惠
